【裁判字號】    99,保險上,31
【裁判日期】    991005
【裁判案由】    給付保險金
【裁判全文】
臺灣高等法院民事判決                99年度保險上字第31號
上  訴  人  丙○○
            乙○○
            庚○○○
            丁○○
            甲○○
共      同
訴訟代理人  何威儀律師
被  上訴人  新光人壽保險股份有限公司
法定代理人  戊○○
訴訟代理人  壬○○
被  上訴人  國泰人壽保險股份有限公司
法定代理人  癸○○
訴訟代理人  賴盛星律師
複  代理人  劉淑琴律師
            程才芳律師
被  上訴人  國泰世紀產物保險股份有限公司
法定代理人  子○○
訴訟代理人  己○○
            辛○○
上列當事人間請求給付保險金事件，上訴人對於中華民國99年5
月21日臺灣板橋地方法院98年度保險字第18號第一審判決提起上
訴，本院於99年9月21日言詞辯論終結，判決如下：
    主    文
上訴駁回。
第二審訴訟費用由上訴人負擔。
    事    實    及    理    由
一、上訴人主張：訴外人尤秋美前於民國（下同）85年1月16日
    ，向被上訴人新光人壽保險股份有限公司（下稱新光人壽）
    投保「長安終身壽險」，保單號碼A6B0000000號（下稱Ａ保
    險），保險金額為新台幣（下同）100萬元，附加保險金額
    100 萬元之平安意外傷害保險附約，被保險人為尤秋美，受
    益人為母親尤張秀英（93年5月28日死亡）。96年3月28日，
    尤秋美另向被上訴人國泰人壽保險股份有限公司（下稱國泰
    人壽）投保「新鐘情終身壽險」，保單號碼0000000000號（
    下稱Ｂ保險），保險金額為50萬元，並附加保險金額50萬元
    之新定期100附約、保險金額100萬元之全方位傷害保險附約
    ，被保險人為尤秋美，受益人為二姐即上訴人丙○○。96年
    4月，訴外人文明企業管理顧問有限公司以其員工尤秋美等
    人為被保險人，向被上訴人國泰世紀產物保險股份有限公司
    （下稱國泰產險）投保團體傷害險，保單號碼1516字第
    96PAG1119號（下稱Ｃ保險），保險金額為200萬元，保險期
    間自96年4月20日起至97年4月20日止，受益人為法定繼承人
    。尤秋美於96年7月6日墜樓意外死亡，生前未婚且無子女，
    父母亦早已去世，上訴人為其兄弟姊妹即第三順位繼承人，
    扣除無人繼承之尤秋蘭（97年7月7日死亡，其繼承人均拋棄
    繼承），上訴人應繼分為六分之五。故新光人壽應支付保險
    金83萬3333元予上訴人5人，國泰人壽應支付保險金200萬元
    予丙○○，國泰產險應支付保險金166萬6666元予上訴人5人
    。爰依保險契約及保險法第29條第1項，爰請求上開保險金
    本息等語（於原審聲明：(一)新光人壽應給付上訴人83萬3333
    元，及自起訴狀繕本送達翌日起至清償日止，按年息10%計
    算之利息。(二)國泰人壽應給付丙○○200萬元，及自起訴狀
    繕本送達翌日起至清償日止，按年息10%計算之利息。(三)國
    泰產險應給付上訴人166萬6666元，及自起訴狀繕本送達翌
    日起至清償日止，按年息10%計算之利息。原審為上訴人全
    部敗訴判決，上訴人提起上訴）。並上訴聲明：(一)原判決廢
    棄。(二)新光人壽應給付上訴人83萬3333元，及自起訴狀繕本
    送達翌日起至清償日止，按年息10%計算之利息。(三)國泰人
    壽應給付丙○○200萬元，及自起訴狀繕本送達翌日起至清
    償日止，按年息10%計算之利息。(四)國泰產險應給付上訴人
    166萬6666元，及自起訴狀繕本送達翌日起至清償日止，按
    年息10%計算之利息。(五)願供擔保請准宣告假執行。
二、被上訴人則以：依據保險契約，被保險人尤秋美意外身死亡
    時，保險公司始負有支付保險金之義務，但是上訴人迄未證
    明尤秋美係意外身亡，自不得請求保險金。依據台灣板橋地
    方法院檢察署（下稱板橋地檢署）檢察官相驗結果，尤秋美
    係於96年7月6日跳樓自殺，故上訴人無從請求保險給付。即
    使尤秋美因精神分裂症而墜樓，亦屬於疾病死亡，並非意外
    身亡。新光人壽另辯稱尤秋美並未如期支付繳費，嗣經該公
    司催繳仍未支付保費，故Ａ保險業已停效，上訴人不得請領
    保險金。國泰人壽另稱尤秋美於96年3月28日投保Ｂ保險，
    旋於同年7月6日自殺，其投保未逾2年，該公司仍不必支付
    身故或喪葬費用保險金等語，資為抗辯。並答辯聲明：上訴
    駁回。如受不利判決，願供擔保請准宣告免為假執行（國泰
    人壽願以現金或國泰世華商業銀行一年期可轉讓定期存單供
    擔保，請准宣告免為假執行）。
三、兩造不爭執事實：
  (一)尤秋美未婚、無子女，於96年7月6日墜樓死亡。其母尤張秀
    英於93年5月28日死亡，父親尤萬添於94年3月12日死亡，故
    尤秋美遺產應由第三順位繼承人即兄弟姊妹繼承。上訴人5
    人與訴外人尤秋蘭均為尤秋美之兄弟姊妹，但尤秋蘭於97年
    7月7日死亡，其繼承人均拋棄繼承，上訴人5人應繼分合計
    為六分之五。（見原審卷(一)第19頁、卷(二)第149頁）
  (二)尤秋美生前有下列保險關係：
    (1)85年1月16日，向新光人壽投保Ａ保險，其中長安終身壽
      險保險金100萬元，平安意外傷害保險附約保險金亦為100
      萬元，被保險人為尤秋美，受益人為母親尤張秀英。
    (2)96年3月28日，向國泰人壽投保Ｂ保險，其中新鐘情終身
      壽險保險金50萬元，新定期100附約保險金50萬元、全方
      位傷害保險附約保險金100萬，被保險人為尤秋美，受益
      人為丙○○。
    (3)96年4月，文明企業管理顧問有限公司以員工尤秋美等人
      為被保險人，向國泰產險投保Ｃ保險，一般意外死殘保險
      金額為200萬元，保險期間自96年4月20日起至97年4月20
      日止，受益人為法定繼承人。
四、本件爭點為：(一)新光人壽Ａ保險是否已停效？(二)保險事故是
    否已發生：茲就兩造論點分述如下。
五、關於新光人壽Ａ保險是否已停效方面：
    上訴人主張Ａ保險仍然有效，新光人壽並未證明尤秋美經催
    告仍未繳費，故保險契約並無停效情事等語。新光人壽辯稱
    保險契約並未約定催繳方式，故新光人壽以任一信件催討均
    發生催告效力。尤秋美自89年即未繳交保險費，其保單價值
    準備金僅能自動墊繳保險費至89年6月1日止，該公司於89年
    6月17日發函催告繳費，但尤秋美置之不理，故Ａ保險已停
    效，上訴人無從請求保險金云云。經查：
  (一)按「人壽保險之保險費到期未交付者，除契約另有訂定外，
    經催告到達後屆三十日仍不交付時，保險契約之效力停止」
    ，保險法第116條第1項定有明文。次按「人壽保險之保險費
    到期未交付者，除契約另有訂定外，經催告到達後屆三十日
    仍不交付時，保險契約之效力停止。催告應送達於要保人，
    或負有交付保險費義務之人之最後住所或居所，保險費經催
    告後，應於保險人營業所交付之」，保險法第116條第1、2
    項定有明文。Ａ保險主契約（長安終身壽險）保險單條款第
    4條第1、3項亦約定「…第2期以後分期保險費到期未交付時
    ，年繳或半年繳者，自催告到達翌日起30日內為寬限期間；
    月繳或季繳者，則自保險單所載交付日期之翌日起30日為寬
    限期間。…逾寬限期仍未交付者，本契約自寬限期間終了翌
    日起停止效力。如在寬限期間內發生保險事故時，本公司仍
    負保險責任」、第5條第1、2項約定「要保人得於要保書或
    繳費寬限期間終了前以書面聲明，第2期以後的分期保險費
    於超過寬限期間仍未交付者，本公司應以本契約當時的保單
    價值準備金（如有保險單借款者，以扣除其借款本息後之餘
    額）自動墊繳其應繳的保險費及利息，使本契約繼續有效，
    但要保人亦得於次一墊繳日前以書面通知本公司停止保險費
    的自動墊繳。墊繳保險費的利息，自寬限期間終了的翌日起
    按當時財政部核定的利率計算」、「…保單價值準備金之餘
    額不足墊繳一日的保險費且經催告到達後逾30日仍不交付時
    ，本契約效力停止」（見原審卷(二)第158頁）。Ａ保險平安
    意外傷害保險附約條款第5條則約定「本附約之保險費，應
    於保險期間內與主契約之保險費一併交付」。第7條第1、3
    項約定「分期繳納第2期以後保險費，應照主契約保險單所
    載交付方法及日期，向本公司所在地或指定地點交付，或由
    本公司派員前往收取，並交付本公司開發之憑證。第2期以
    後分期保險費到期未交付時，年繳或半年繳者，自催告到達
    翌日起30日內為寬限期間；月繳或季繳者，則不另為催告，
    自保險單所載交付日期之翌日起30日為寬限期間。…逾寬限
    期仍未交付者，本契約自寬限期間終了翌日起停止效力。如
    在寬限期間內發生保險事故時，本公司仍負保險責任。但應
    由給付保險金內扣除欠繳保險費」（見原審卷(二)第16至17頁
    ）。如尤秋美未繳納保費，且保單價值準備金餘額不敷自動
    墊繳保費，新光人壽應催告尤秋美繳費，尤秋美於催告後30
    日仍未繳納，Ａ保險即停止其效力。
  (二)尤秋美自89年1月起即未繳付保險費，有新光人壽繳費歷史
    資料明細2紙在卷（見原審卷(二)第22至23頁），堪認其自89
    年1月起即欠付保費；上訴人固否認尤秋美欠付保費，然未
    能提出繳納保費資料以實其說，即非可採。再者，尤秋美於
    Ａ保險主契約及附約要保書，勾選保費繳納方式為年繳2萬
    3400元，並同意保費自動墊繳，有要保書可稽（見原審卷(二)
    21頁），依前開說明，新光人壽得以Ａ保險價值準備金自動
    墊繳保險費；然而僅足以墊付至89年6月1日保費，此有墊繳
    記錄查詢1紙在卷可憑（見原審卷(二)第41頁），堪認89年6月
    以後，尤秋美即欠付Ａ保險之保費。
  (三)按當事人主張有利於己之事實者，就其事實有舉證之責任，
    民事訴訟法第277條前段定有明文。尤秋美於Ａ保險主契約
    及附約要保書，記載住居所地為台北縣泰山鄉○○路○段62
    號6樓，並以該處為催告通知送達地址，此有要保書可稽（
    見原審卷(二)21頁），故新光人壽應向該址對尤秋美催繳保費
    。新光人壽雖辯稱於89年6月17日以掛號郵件向上址催告繳
    納保險費2萬8939元，並提出大宗掛號執據聯為證（見原審
    卷(二)第42頁）。惟上開執據聯僅能證明郵政機關收受新光人
    壽所整理大宗郵件一批、第001178號編號受文者係尤秋美；
    至於郵件內容為何、有無表明催繳保費意旨、郵務機關是否
    已向該址送達等重要事項，上開執據聯均無從顯示。則新光
    人壽僅憑內容與送達情形不明之執據聯，即謂其已履行催繳
    義務，Ａ保險於催告後30日已停止效力云云，洵非可採。至
    於新光人壽所舉另案催繳通知書與判決書（見原審卷(二)第44
    至55頁），僅能證明對於其他積欠保費客戶完成催告程序，
    其契約內容、客戶、催繳過程、是否遭客戶退回信函等節，
    均與本件不同，自難據以推論新光人壽已對尤秋美完成催告
    程序。新光人壽既未能證明履行催繳保費程序，其辯稱Ａ保
    險已停效，即無足採。
六、關於保險事故是否已發生方面：
    上訴人主張尤秋美係因精神分裂症幻覺致喪失意識而墜樓，
    並非自殺，被上訴人均應依保險契約支付保險金。即使尤秋
    美自殺，國泰人壽仍應支付保險金云云。被上訴人一致辯稱
    上訴人並未證明尤秋美係意外身亡，何況板橋地檢署檢察官
    相驗認定尤秋美係自殺，故上訴人無從請領保險金。國泰人
    壽另稱被保險人於投保2年後自殺者，始可請領身故或喪葬
    費用保險金；但尤秋美投保Ｂ保險後3個月即自殺身亡，不
    符請款要件等語。經查：
  (一)按「保險人對於由不可預料或不可抗力之事故所致之損害，
    負賠償責任。但保險契約內有明文限制者，不在此限」、「
    被保險人故意自殺者，保險人不負給付保險金額之責任。但
    應將保險之保單價值準備金返還於應得之人」、「傷害保險
    人於被保險人遭受意外傷害及其所致殘廢或死亡時，負給付
    保險金額之責。前項意外傷害，指非由疾病引起之外來突發
    事故所致者」，保險法第29條第1項、第109條第1項、第131
    條第1、2項。要保人或被保險人故意行為，致被保險人死亡
    ，保險公司不負給付保險金責任，Ａ保險第19條第2款、平
    安意外傷害保險附約第12條第1項第1款（原審卷(一)第96、10
    1頁），Ｂ保險第25條第1項第1款、新定期100附約第16條第
    1項第1款、全方位傷害保險附約第23條第1項第1款（見原審
    卷(二)第85頁背面、89頁背面、94頁背面）、Ｃ保險第21條第
    1項第1款均定有明文（見原審卷(一)第89頁正面）。
  (二)查96年7月6日凌晨2時35分許，尤秋美仰臥於臺北縣土城市
    ○○路○段193號前，臉部朝上，頭顱破裂，已無生命跡象
    ，雙腳無穿著鞋襪，其居住於191號大樓14樓，經詢問家屬
    確認，其平時外出所穿的唯一一雙球鞋仍在家中鞋櫃旁，皮
    包內有亞東醫院所開治療癲癇、精神安定等用藥，該大樓頂
    樓未發現任何可疑打鬥痕跡，靠近大樓女兒牆高度約133公
    分，寬度約為19公分，牆旁鋪設PU防水材質地板部分有發現
    疑似死者赤腳行走過的腳印，牆壁有可為墊腳之鋼鐵材質物
    體，自地板到該物體最低點約為53公分，尤秋美仰躺位置，
    其頭部距大樓正面牆壁約6公尺等情，有臺北縣政府警察局
    土城分局轄內墜樓死亡現場勘察報告、刑案現場圖可稽〔見
    板橋地檢署96年度相字第854號相驗案卷（下稱系爭相驗卷
    ）第45至47頁、原審卷(二)第76至77頁〕。並有現場相片數十
    張可憑（見系爭相驗卷第13至28、49至76頁）。尤秋美死亡
    時，服裝整齊、身高153公分、受有頭顱開放性骨折，腦質
    外露，上下牙齦斷折，多處有挫淤傷，撕裂傷、皮下出血，
    且左上臂、左右大腿、背腰椎等多處骨折，並受有多處撕裂
    傷、挫淤傷，撕裂傷、皮下出血，亦經板橋地檢署檢察官督
    同法醫師勘驗無誤，有檢驗報告書可考（見系爭相驗卷33至
    38頁、原審卷(二)78至81頁）。且丙○○於警訊及檢訊均陳稱
    ：尤秋美與其共住於臺北縣土城市○○路○段191號14樓之2
    ，3年前曾咬舌自殺。96年7月5日晚上11時，尤秋美猶在住
    處家中看電視，6日凌晨2時20分發現尤秋美外出未歸，7月6
    日凌晨有可能是去頂樓透氣，家中鐵門沒關等語（見系爭相
    驗卷第5至7、30至31、42之1頁筆錄）。證人即臺北縣土城
    市○○路○段191號合豐帝國銀座大樓警衛劉慶雄亦於警詢時
    證述：當晚僅看到幾名住戶返家，未見有可疑人物，頂樓可
    自由進出，未上鎖等詞（見系爭相驗卷第10頁筆錄）。上開
    193號大樓屋頂既有疑似尤秋美赤腳行走腳印，且尤秋美身
    高155公分，但女兒牆高度達133公分、寬度19公分，其墜落
    後頭部距193號大樓正面牆壁滴水線達6公尺遠，如非有意攀
    爬女兒牆，當不致由住處屋頂無端墜樓身亡。
  (三)嗣送法務部法醫研究所鑑定，認定「…六、鑑定研判經過：
    (一)顯微鏡觀察結果：死者尤秋美，女、38歲，在16樓跳樓致
    全身嚴重鈍挫傷骨折，內臟破裂出血休克死亡，器官除鬱血
    及死後變化外，無明顯病理病。(二)毒物化學檢驗：送驗檢體
    經檢驗結果均發現含酒精成分、血液為28mg/dL（即0.28%）
    ，尿液為928mg/dL，胃內容物為27mg/dL。送驗檢體檢驗結
    果均未發現含鴉片類、安非他命類、鎮靜安眠及其他常見毒
    藥物成分。(三)人身鑑別：無。(四)解剖結果：身體整體鈍挫傷
    （墜落16樓），頭胸腹四肢骨折、內臟破裂、出血休克」「
    七、死亡經過研判：死者尤秋美自16樓跳樓致全身嚴重鈍挫
    傷骨折，內臟破裂出血休克死亡」「八、鑑定結果：死者尤
    秋美自16樓跳樓致全身嚴重鈍挫傷骨折，內臟破裂出血休克
    死，死亡方式為『自殺』」，有法務部法醫研究所（96）醫
    鑑字第0961101053號鑑定報告書可參（見系爭相驗卷第90至
    98頁）。板橋地檢署檢察官96年10月30日相驗報告書亦認定
    「…七、死亡原因：自殺。八、應否分案偵查：死者（尤秋
    美）墜樓地點離大樓滴水線達6公尺遠，頂樓未發現打鬥痕
    跡，死者未著鞋，頂樓女兒牆高度為133公分，…參酌與死
    者同住丙○○陳稱，死者生前患有癲癇及憂鬱症，服用帝拔
    癲（癲癇用藥）、理必思妥錠（精神安定用藥）及健康得眠
    膜衣錠（幫助睡眠）等藥物，曾於3年前咬舌自殺，於96 年
    7月6日凌晨12時30分許，死者在家中看電視，並無異狀，2
    時20分許，丙○○發現死者外出未歸，住宅並無外力入侵跡
    象等情，死者應係自台北縣土城市○○路○段191號14樓之2
    住處16樓自殺跳樓，致全身嚴重鈍挫傷骨折，內臟破裂出血
    休克死亡，並有法務部法醫研究所鑑定報告書在卷可按」（
    見系爭相驗卷第107至108頁）。遂於96年11月3日核發相驗
    屍體證明書，第(八)欄死亡方式記載「自殺」（見系爭相驗卷
    第103頁）。再參以尤秋美曾於93年2月25日凌晨咬舌自盡，
    遂送醫就治，有亞東醫院病歷摘要影本1份可稽（原審卷(二)
    第75頁）。應認尤秋美具有高於一般人之自殺傾向，故於96
    年7月6日自上開地點16樓屋頂跳樓身亡。尤秋美既係自殺身
    亡，依前開除外條款約定，被上訴人無須支付保險金（國泰
    人壽之身故或喪葬費保險金義務詳後述）；上訴人主張被上
    訴人應依保險法第29條、上開保險契約賠付保險金，顯屬無
    據。
  (四)上訴人固稱尤秋美因精神分裂症產生幻覺，進而喪失意識並
    墜樓，並非罹患憂鬱症而自殺云云。然而，上訴人所舉94年
    4月28日勞工保險傷病診斷書固記載尤秋美「295精神分裂異
    常」（見本院卷第34頁），惟診斷書係尤秋美死亡前2年所
    製做，且無幻覺症狀之記載，尚無從據以推論尤秋美96 年7
    月6日身心狀況，更無從證明尤秋美因此發生幻覺而墜樓身
    亡。參酌尤秋美身高155公分，但女兒牆高度達133公分、寬
    度19公分，其墜落後頭部距193號大樓正面牆壁滴水線達6公
    尺遠，且於93年有自殺舉動等情，均足以證明尤秋美確係自
    殺墜樓；則上訴人僅憑一紙診斷書即否認尤秋美係自殺身亡
    ，實屬不足。
  (五)末查，「被保險人有下列情形之一者，本公司不負給付保險
    金的責任。…二、被保險人故意自殺或自成附表一及附表二
    所列殘廢程度之一者。但自契約訂立或復效之日起二年後故
    意自殺致死者，本公司仍負給付身故或喪葬費用保險金之責
    任」，Ｂ保險第25條第1項第2款、新定期100附約第16條第1
    項第2款亦定有明文（見原審卷(二)第85頁背面、89頁背面）
    。尤秋美係在96年3月28日向國泰人壽投保Ｂ保險，旋於96
    年7月6日自殺身亡，既如前述，其於投保未滿2年即自殺，
    依上開條款，上訴人仍不得請求國泰人壽支付身故或喪葬費
    用保險金。
七、綜上所述，上訴人為尤秋美之繼承人，尤秋美生前向被上訴
    人投保Ａ、Ｂ、Ｃ保險，其自89年6月以後即欠付Ａ保險保
    費，但新光人壽並未催告，故Ａ保險並未停效。嗣尤秋美於
    96年7月6日自殺身亡，屬於保險契約除外條款事由，被上訴
    人均無須支付保險金；且Ｂ保險於96年3月28日始投保，距
    尤秋美死亡不及2年，國泰人壽亦無須支付身故或喪葬費用
    保險金。則上訴人主張尤秋美並非自殺死亡，新光人壽、國
    泰人壽、國泰產險應分別支付83萬3333元、200萬元、166萬
    6666元保險金；否則國泰人壽亦應賠付身故或喪葬費用保險
    金云云，均非可採。從而，上訴人依保險法第29條、保險契
    約，訴請(一)新光人壽應給付上訴人83萬3333元，及自起訴狀
    繕本送達翌日起至清償日止，按年息10%計算之利息；(二)國
    泰人壽應給付丙○○200萬元，及自起訴狀繕本送達翌日起
    至清償日止，按年息10%計算之利息；(三)國泰產險應給付上
    訴人166萬6666元，及自起訴狀繕本送達翌日起至清償日止
    ，按年息10%計算之利息；均為無理由，應予駁回。是則原
    審依此駁回其訴及假執行之聲請，經核並無違誤，上訴意旨
    指摘原判決不當，求予廢棄改判，為無理由，應予駁回。
八、本件為判決基礎之事證已明，兩造其餘主張、陳述及所提證
    據，經審酌後，認均與本件結論無礙，不再一一論列，併予
    敘明。
九、據上論結，本件上訴為無理由，爰判決如主文。
中    華    民    國    99    年    10    月    5     日
                    民事第十六庭
                        審判長法  官  藍文祥
                              法  官  張競文
                              法  官  吳燁山
正本係照原本作成。
如不服本判決，應於收受送達後20日內向本院提出上訴書狀，其
未表明上訴理由者，應於提出上訴後20日內向本院補提理由書狀
（均須按他造當事人之人數附繕本）上訴時應提出委任律師或具
有律師資格之人之委任狀；委任有律師資格者，另應附具律師資
格證書及釋明委任人與受任人有民事訴訟法第466條之1第1項但
書或第2項（詳附註）所定關係之釋明文書影本。如委任律師提
起上訴者，應一併繳納上訴審裁判費。
中    華    民    國    99    年    10    月    5     日
                              書記官  于  誠
附註：
民事訴訟法第466條之1（第1項、第2項）：
對於第二審判決上訴，上訴人應委任律師為訴訟代理人。但上訴
人或其他法定代理人具有律師資格者，不在此限。
上訴人之配偶、三親等內之血親、二親等內之姻親，或上訴人為
法人、中央或地方機關時，其所屬專任人員具有律師資格並經法
院認為適當者，亦得為第三審訴訟代理人。

司法院資訊處製作；財團法人民間司法改革基金會備份。
